【裁判字號】    92,上易,1227
【裁判日期】    921124
【裁判案由】    詐欺
【裁判全文】
臺灣高等法院高雄分院刑事判決                  九十二年度上易字第一二二七號
    上  訴  人  臺灣高雄地方法院檢察署檢察官
    被      告  乙○○
右上訴人因被告詐欺案件，不服臺灣高雄地方法院九十年度易字第一四四四號中華民
國九十二年六月十七日第一審判決（起訴案號：臺灣高雄地方法院檢察署八十九年度
偵字第一七０九五號），提起上訴，本院判決如左：
      主  文
上訴駁回。
      理  由
一、公訴意旨略以：被告乙○○意圖為自己不法之所有，明知經濟已陷週轉不靈，猶
    自民國八十六年六月月三十日前（甲○○稱係八十六年七月十五日起應有誤），
    陸續持附表中來歷不明之支票（俗稱芭樂票）七紙，向甲○○佯稱係客票而調取
    現款週轉，甲○○不疑有詐，均如數借貸，共新台幣（下同）七十四萬二千七百
    元。至同年七月十五日，其中二紙支票遭銀行退票，即簽發以自己為付款人，票
    號三八一九九八號、票額二十萬元、發票日八十六年七月十五日、到期日八十六
    年八月十五日之本票乙紙交付，然屆期並無付款，而其餘支票亦無兌現，並逃逸
    無蹤，迄無清償，甲○○始發現受騙，因認被告乙○○涉犯刑法第三百三十九條
    第一項之詐欺取財罪嫌。
二、按犯罪事實應依證據認定，無證據不得認定犯罪事實；不能證明被告犯罪者，應
    諭知無罪之判決，刑事訴訟法第一百五十四條第二項、第三百零一條第一項分別
    定有明文。次按刑法第三百三十九條第一項詐欺罪之成立，須意圖為自己不法之
    所有，以詐術使人將本人或第三人之物交付為要件，所謂以詐術使人交付，必須
    被詐欺人因其詐術而陷於錯誤，若其所用方法，不能認為詐術，亦不致使人陷於
    錯誤，即不構成該罪（最高法院四十六年台上字第二六０號判例參照）。至於債
    務人於債之關係成立後，如有未依債之本旨履行民事債務之情形，在一般社會經
    驗上可能之原因甚多，苟無足以證明其在債之關係發生時，自始即具有不法所有
    意圖之積極證據，亦僅能令負民事債務不履行之責任，依刑事訴訟法第一百五十
    四條之規定，尚不得據此債信違反之客觀事態，而推定債務人原有詐欺取財或詐
    欺得利之犯意。再者，被告在被判罪確定之前，應被推定為無罪及被告並無自證
    無罪之義務，均為刑事訴訟之基本原則，被告否認犯罪所持之辯解，縱無可取，
    仍不得因此資以為反證其犯罪之論據，最高法院八十七年度台上字第三四七一號
    判決可資參照。
三、本件公訴人認被告涉有詐欺取財之嫌，無非係以：告訴人甲○○之指述、被告簽
    發用以調現之支票七紙均未兌現之事實，並以被告自承因週轉不靈而向告訴人調
    現，認其當時經濟已陷於困境，從而判定其所持之支票係來源不明之票據；又以
    嗣後告訴人遍尋被告未著以致追償無門，認被告有詐欺之犯意為其論依據。訊據
    被告乙○○固未否認持附表所示七張支票向告訴人甲○○調取現款之事實，惟堅
    決否認有詐欺取財之犯行，辯稱：與告訴人甲○○原係舊識，所持以借款之支票
    均為客票，向告訴人調現有支付利息，且告訴人取得支票之時亦有查證該票信用
    並無問題，自己亦不知道客票未兌現，自己亦是受害者，並非有意詐騙告訴人等
    語。
四、本件被告乙○○持附表所示之支票向告訴人甲○○借款，嗣後均未兌現之情，固
    據告訴人指訴歷歷，且被告所自承之事實，並有如附表所示之支票影本及退票理
    由單可憑，固堪信為真實，然被告是否涉有詐欺犯行，仍應就其主觀上是否具不
    法所有之意圖，客觀上有否對告訴人施用詐術使之陷於錯誤而為財物之交付為斷
    ，經查：
（一）被告所持以調現如附表所示之支票嗣後均未兌現，其中發票人吳文發、陳海長
      均於八十六年間，因將自己所請領之支票售予他人涉嫌詐欺而經法院判處徒刑
      確定之事實，有台灣高等法院被告全國前案紀錄表二份、台灣台南地方法院八
      十八年度易緝字第一八四號判決、台灣等法院高雄分院八十八年度上易字第六
      一八號判決及其等之票據往來紀錄可參，加以證人張哲茗於原審審理中亦表示
      確有請領附表編號五、六所示之支票，然於八十六年間因為是神經萎縮打算去
      大陸就醫需款恐急而向地下錢莊借錢，曾以數十張空白支票為擔保然未取回等
      情（見本院九十一年七月二十九日筆錄），是附表所示之支票均非發票人以票
      據之通常使用方式所簽發，該等票據自始並無兌現可能之事實固堪認定。
（二）惟被告乙○○自八十五年九月六日起，擔任址設高雄市○○○路三二三號昱軒
      照明燈飾行之負責人，該燈飾行係自八十七年九月一日起自行歇業等事實，有
      財政部高雄市國稅局九十年十月五日財高國稅資字第九００四九九三七號函可
      資為證，被告供稱附表所示之支票係伊經營燈飾生意所收之客票，雖無從具體
      交代因做何筆生意所收，然以票據本身具有流通性，且本件相關票據簽發之時
      間為八十六年六月之前，而告訴人遲至八十九年七月底始向台灣高雄地方法院
      檢察署檢察官為詐欺之告訴，期間被告所經營之燈飾行早於八十七年停止營業
      ，自不可期待其就票據之來源具有記憶，參酌告訴人亦稱被告於借款時，係稱
      做燈飾生意需要現金周轉，足證被告當時確有經營燈飾生意，堪認為真實，則
      被告所辯伊因做生意而收到如附表所示之客票，已非無可能，不能以附表所示
      之支票為被告交付，逕認該等支票係其向他人購得而為詐欺之用。
（三）前開票據往來紀錄記載，吳文發遭退票之張數為六百四十一張、陳海長為七百
      二十五張、張哲茗則為四百六十四張，顯見案發之前，其等為發票人所簽發之
      支票在市場上流通之數量匪少，而告訴人自承其於取得票據之前，曾向銀行徵
      信，結果證實該等支票之信用均無問題等情，業經告訴人甲○○於原審審理時
      供陳甚詳（見原審九十一年十二月二十四日筆錄），告訴人經過徵信仍無法避
      免取得該等自始無兌現可能之支票，則被告因經營燈飾生意，取得客戶所交付
      如附表所示之客票，當時亦有可能事先無法察覺附表所示之支票屆期有不獲兌
      現之可能。
（四）被告持向告訴人調現而未能兌現之支票雖有七張之多，然被告堅稱該段期間與
      告訴人尚有其他類似模式之金錢往來，所持票據均有兌現，告訴人亦自承被告
      係陸續持附表所示支票向伊調現，顯見被告與告訴人間之借貸關係，並非僅有
      如附表所示之七次，在告訴人及被告因時日久遠不復記憶而無從就二人資金往
      來之情況為證明之情況下，本諸罪疑輕，惟有利於被告及被告並無自證無罪義
      務之原則，不得以被告所交付之支票未兌現之結果，推論其自始對於所持支票
      並無兌現可能一事知情，且為自己不法所有之意圖而持之向告訴人調現。加以
      被告以預扣利息之代價向告訴人貸款，於支票退票之後仍在原址經營燈飾行達
      一年之久，至八十七年九月一日始行歇業已如前述，從而告訴人指稱於退票之
      後遍尋被告未著應非實情。該等款項之借貸，既係本於一般之消費借貸模式而
      為之，被告直言生意上需款周轉，自無隱匿財務狀況不佳之意，且亦無證據足
      認其事先已明知附表之支票屆期不獲兌現，難謂其主觀上對於所借款項有何不
      法所有之意圖，告訴人亦係本於自身利益之考量為財物之交付，並非陷於錯誤
      之結果，自與詐欺罪之構成要件有別。
五、綜上所陳，並無積極證據證明被告對於所取得票據自始並無兌現可能一事知情，
    自難以票據嗣後未能兌現之結果，推論被告自始對於所借款項具不法所有之意圖
    。又告訴人對於被告之經濟狀況又非不知，且被告向告訴人借款既已以預扣之方
    式支付利息，告訴人於取得支付能力不明之票據時，業已評估兌現與否之風險，
    猶為獲利而收受，足見其貸予被告金錢並非遭施用詐術而陷於錯誤所為，所為顯
    與詐欺罪之構成要件有別，自難以詐欺之罪相繩。此外，並查無其他積極確切之
    證據足資顯示被告確有如公訴人所指之詐欺犯行，原審為被告無罪之諭知，經核
    並無違誤。檢察官上訴意旨，以法院查證結果發現附表支票係屬「芭樂票」，顯
    見被告事先知情購買而向告訴人詐欺云云。惟檢察官並未提出被告事先知悉該支
    票係「芭樂票」或被告購買「芭樂票」之證據，其執陳詞指摘原判決不當，為無
    理由，應予駁回。
據上論結，應依刑事訴訟法第三百六十八條，判決如主文。
本案經檢察官陳新慶執行職務。
中      華      民      國    九十二    年     十一     月    二十四    日
                              臺灣高等法院高雄分院刑事第五庭
                                  審判長法官  吳水木
                                        法官  洪慶鐘
                                        法官  趙文淵
右正本證明與原本無異。
不得上訴。
                                  法院書記官  吳新貞
中      華      民      國    九十二    年      十一    月    二十四    日
附表：
┌─┬─────────┬─────────┬────────┬────┐
│  │票   據   號   碼 │  票  面  金  額  │發票日／拒往日  │ 發票人 │
├─┼─────────┼─────────┼────────┼────┤
│一│ＡＫ0000000│七萬八千三百元    │八六年六月三十日│飛輪企業│
│  │（台灣銀行三民分行│                  │                │（吳文發│
│  │）                │                  │八六年六月三十日│）      │
├─┼─────────┼─────────┼────────┼────┤
│二│ＣＫ0000000│十三萬六千三百元  │八六年八月五日  │陳海長  │
│  │（高市第一信用合作│                  │                │        │
│  │社）              │                  │                │        │
├─┼─────────┼─────────┼────────┼────┤
│三│ＭＢ0000000│八萬五千元        │八六年七月二十日│吳文發  │
│  │（第一銀行北高雄分│                  │                │        │
│  │行）              │                  │八六年六月二十日│        │
├─┼─────────┼─────────┼────────┼────┤
│四│ＡＭ0000000│六萬六千元        │八六年七月二十日│吳文發  │
│  │（大眾銀行博愛分行│                  │                │        │
│  │）                │                  │八六年六月二十日│        │
├─┼─────────┼─────────┼────────┼────┤
│五│ＣＢ0000000│七萬八千六百元    │八六年八月十日  │張哲茗  │
│  │（華南銀行北台南分│                  │                │        │
│  │行）              │                  │八六年八月一日  │        │
├─┼─────────┼─────────┼────────┼────┤
│六│ＢＭ0000000│八萬三千五百元    │八六年八月十日  │張哲茗  │
│  │（台南中小企銀安和│                  │                │        │
│  │分行）            │                  │八六年八月一日  │        │
├─┼─────────┼─────────┼────────┼────┤
│七│ＡＦ0000000│ 二十一萬五千元   │八六年九月十五日│禾昌電器│
│  │（第一銀行北台南分│                  │                │（陳文昌│
│  │行）              │                  │八六年九月十九日│）      │
└─┴─────────┴─────────┴────────┴────┘


司法院資訊處製作；財團法人民間司法改革基金會備份。
